【裁判字號】    95,訴,32
【裁判日期】    950427
【裁判案由】    營業稅
【裁判全文】
高雄高等行政法院判決
                                     95年度訴字第00032號
                              .
原      告  甲○○
訴訟代理人  蘇志成  律師
被      告  財政部台灣省南區國稅局
代  表  人  乙○○  局長
訴訟代理人  丙○○
上列當事人間因營業稅事件，原告不服財政部中華民國94年12月
9日台財訴字第09400492650號訴願決定，提起行政訴訟，本院判
決如下︰
    主  文
原告之訴駁回。
訴訟費用由原告負擔。
    事  實
甲、事實概要：
    緣原告涉嫌未依規定申請營業登記，於民國（下同）88年3
    月至11月間擅自銷售廢銅予鏶賢金屬有限公司（下稱鏶賢公
    司）及國星金屬有公司（下稱國星公司），銷售額合計新台
    幣（下同）28,898,755元，逃漏營業稅1,444,938元，經財
    政部賦稅署、台灣高等法院檢察署查緝黑金行動中心（下稱
    高檢署查緝黑金行動中心）及法務部調查局台北市調查處（
    下稱台北市調處）查獲，通報被告所屬岡山稽徵所查證屬實
    ，除由被告追繳稅款外，並按所漏稅額處3倍罰鍰計4,334,8
    00元（計至百元止），另以一般事業廢棄物處理業（行業標
    準代號：8102-11）同業利潤標準毛利率17%，核算其進貨未
    依法取得他人憑證總額1,185,714元（已減除88年3月至10月
    1日逾核課期間22,800,253元），處5%罰鍰59,285元，合計
    罰鍰4,394,085元。原告不服，申請復查，未獲變更；提起
    訴願，經遭駁回；遂提起本件行政訴訟。
乙、兩造聲明：
一、原告聲明求為判決：
  (一)訴願決定及原處分（含復查決定）均撤銷。
  (二)訴訟費用由被告負擔。
二、被告聲明求為判決：
  (一)原告之訴駁回。
  (二)訴訟費用由原告負擔。
丙、兩造之爭點：
一、原告之主張略謂：
（一）臺灣省第二資源回收物運銷合作社（以下簡稱二資社）是
      沿襲臺灣省廢棄物運銷合作社（係下簡稱廢合社）制度，
      廢合社是於79年成立，成立的主要目的是以合作社共同運
      銷機制協助回收業者在出售廢棄物給再生廠時得依法完稅
      。因回收業者所回收的廢棄物在買進時無法取得進項憑證
      ，但售予再生廠時必須開立銷貨發票給再生廠作為再生廠
      之進項憑證。為符合社會現象及完稅，乃由運銷合作社協
      助開立銷貨發票，並由運銷合作社協助完納營業稅，由運
      銷合作社以社員名義完納所得稅。以上所述廢棄物收集最
      後售予再生工廠，合作社代行開立銷貨發票完納全部營業
      稅及由合作社社員代行完納前面階段實際運銷廢棄物的個
      人回收業者應納所得稅的完稅制度，於85年廢合社被法務
      部調查局以「利用人頭社員，申報個人一時貿易所得逃漏
      稅」偵辦及移送全省各稅捐單位處分。稅捐單位審理廢合
      社案時，對於廢棄物的實際營業人出售所回收之廢棄物時
      以廢合社發票交付買受人，合作社並沒有申報實際營業人
      的個人回收業者個人一時貿易所得，合作社是以非實際出
      售有所得的社員申報，並歸課社員綜合所得稅的方式完稅
      。
（二）部分稅捐單位於收到調查單位的移送案件時，是引用財政
      部86年台財稅第000000000號函會議結論（四）以「社員
      以外營業人」銷售廢棄物漏開發票來處分實際營業人，處
      分方式是實際營業人如為個人則是以個人未辦營業登記處
      分，如果實際營業人有所屬營利事業，則是以所屬營利事
      業銷貨漏開發票處分，在行政救濟中財政部為讓實際營業
      人的回收業者免於處罰，乃依86年台財稅第000000000號
      函發布具體處理原則，此具體處理原則為87年台財稅第87
      1953090號函，至此廢合社案被開具處分書的實際營業人
      （無論處分對象是大盤商個人或大盤商所屬營利事業）均
      得免於因出售廢棄物以廢合社發票交付買受人而被處分，
      全案最終大都以沒有逃漏稅結案。大盤商出售廢棄物時在
      合作社共同運銷機制下，得以合作社發票交付買受人，大
      盤商可免於被處分逃漏營業稅及所得稅，當然其利益也應
      及於小盤商的原告，所以小盤商的原告所出售廢棄物，如
      有經由二資社司庫由二資社開立銷貨發票予鏶賢、國星公
      司，鏶賢、國星公司有依所收銷貨發票支付貨款予二資社
      ，且二資社有就所開立銷貨發票申報其社員個人一時貿易
      所得，歸課社員綜合所得稅之事實，依上述財政部處理廢
      合社案之行政救濟撤銷案理由可知，此種完稅制度是符合
      財政部86、87年函釋規定，所以原告並無不法。
（三）對於原告不是二資社司庫、社員，但所出售廢棄物由合作
      社代行開立銷貨發票，由合作社社員代行申報個人一時貿
      易所得之完稅方式是否有違反稅法規定，分析如下：
    (1)由營業稅的角度來看，現行運銷合作社的完稅制度下，合
      作社前面各階段的個人回收業者出售廢棄物時如沒有辦理
      營業登記開立銷貨發票，則是否有違反營業稅法？由於廢
      合社成立的背景是因廢棄物與農產品產業性質類似，其經
      濟價值是經由共同運銷所產生。因廢棄物回收與一般貨物
      買賣性質不同，廢棄物共同運銷出售給再生工廠時如合作
      社出具銷貨憑證代行完納全部營業稅，基於營業稅法的真
      正精神是最終消費者負擔，因此政府的營業稅並未短收，
      所以財政部同意廢棄物在經由合作社以共同運銷機制出售
      予再生廠時，全面各階段的個人回收業者沒有開立銷貨發
      票，不具社員或司庫身分也沒有違反營業稅法。以上所述
      以廢合社曾被處分違反營業稅法的違章案件行政救濟後撤
      銷結案案例，及前財政部長顏慶章在立法院對合作社共同
      運銷制度的說明為證。
    (2)由所得稅的角度來看，運銷合作社以申報社員（不一定是
      廢棄物的實際出售有所得者）個人一時貿易所得，歸課綜
      合所得稅作為所出售廢棄物之進項憑證，此種完稅方式是
      將前面各階段大、中、小盤等個人回收業者的出售所得，
      集中歸由社員完納，所以是否前面階段的個人回收業者毋
      需是社員也毋需申報個人一時貿易所得？又按，所得稅法
      的精神是有所得就應繳稅，合作社所出售廢棄物的出售所
      得如能逐一申報及歸課前面階段參與廢棄物運銷有所得的
      個人，則被申報者申報的出售所得大都均屬所得稅免稅範
      圍。但如因無法往前追溯及申報而將前面各階段的出售所
      得全部集中歸課於最後的大盤商，則經由累進稅率會產生
      不合理的租稅集中負擔現象，為解決此種租稅集中負擔不
      合理的現象及符合稅法規定完稅，合作社乃以已入社並同
      意攤提合作社廢棄物出售所得的社員申報個人一時貿易所
      得歸課個人綜合所得稅方式來代替廢棄物運銷實際有所得
      的個人完納所得稅，合作社每一位社員每年約攤提八百萬
      元左右的廢棄物出售所得，每人每年完納二萬多元的綜合
      所得稅，此種完稅制度下政府的所得稅並未短徵。以上所
      述由財政部就廢合社被以「人頭社員申報出售所得違反稅
      捐稽徵法」起訴案，起訴後財政部以88年6月24日財政部
      台財稅第881921502號函行文臺北地方法院就廢合社完稅
      制度精神所為說明為證及廢合社因以「人頭社員申報個人
      一時貿易所得」作為進項憑證，被以漏報銷貨收入逃漏所
      得稅處分行政救濟結果之89年4月29日財政部台財訴第000
      0000000號訴願決定書可證。
    (3)財政部93年2月4日以台財稅字第0930450261號函致內政部
      說明財政部為處理廢合社案所發布之行政命令即86年台財
      稅第000000000號及87年台財稅第871953090號函均為廢合
      社案之稅務處理原則，以上稅務處理原則之規定並未涉及
      合作社法。由上述所舉財政部函文說明可知原告是否有依
      合作社法規定是二資社社員或司庫（司庫非法定職稱），
      其身分與原告出售廢棄物時由合作社代行開立銷貨發票是
      否有逃漏稅是無關的。財政部賦稅署所同意合作社運銷廢
      棄物完稅制度的作業是廢棄物如是由社員（司庫亦可）所
      出售，買受人有支付貨款予合作社，合作社所開立銷貨發
      票合作社有申報社員個人一時貿易所得之事實，則廢棄物
      的買受人以合作社發票作為憑證，並無不法，違章案件必
      有兩造，相對的廢棄物前面階段所有廢棄物的出售人如沒
      有辦理營業登記也應無不法。以上所述提供與鏶賢、國星
      公司案情相同的詒尉及吉揚公司之行政救濟案例為證，財
      政部如能遵守信賴保護原則來處理二資社案，則鏶賢、國
      星公司應無不法，相對的原告也應無不法。
二、被告之答辯略謂：
壹、本稅部分：
  (一)查，二資社總經理吳招治等7人因違反稅捐稽徵法等案件，
    經臺灣板橋地方法院檢察署以91年度偵字第21609號及92年
    度偵字第4869號至第4872號及第4874號檢察官起訴書提起公
    訴，依上開起訴書所載犯罪事實略以，渠等7人均明知依二
    資社章程規定，設籍在臺灣省而實際從事資源回收運銷業務
    之非營利事業者之自然人，方得成為二資社之社員，且該社
    須依社員實際交貨轉售之事實，據實開立統一發票，非社員
    之買賣固不得由二資社代開統一發票，無交易事實時，尤不
    得開立不實之銷項統一發票，幫助他人逃漏稅捐，又不論社
    員與否，依法亦均不得藉分散一時貿易交易額之方式，以規
    避當年度應納綜合所得稅之累進稅率，竟共同意圖為自己或
    他人不法之利益，並基於概括犯意之聯絡，自86年起至90年
    止，以二資社名義虛開統一發票交予資源回收業或再生廠作
    為進項憑證，而由張清菠、李雪惠等所謂「司庫」對外介紹
    他人入社，對象既不限真正之供貨商，也不限須實際從事於
    資源回收運銷業務之人，偽充為二資社之社員，作為申報個
    人一時貿易所得之人頭，以逃避或分散各司庫或實際營業人
    之所得。吳招治表面上雖以二資社名義函各回收業者或再生
    廠表示，歡迎其多購買二資社共同運銷之資源回收物，暗中
    則對之說明，需要多少發票均可以，不僅知悉各該業者之供
    貨商內多有不具社員身分者，更介紹非社員供貨，且為規避
    稅捐機關之查緝，改變廢合社時期之作法，由理事主席蕭永
    井親赴各司庫處，為渠等開立二資社之銀行帳戶，將存摺及
    印章交予各該所謂司庫存提使用，按各自購買之統一發票金
    額存入各該二資社帳戶，以製作虛偽之交易資金流程，以防
    於稅捐機關稽核時，偽充為交易資金流程之證明。其中鏶賢
    及國星公司係分別使用二資社為渠所開立之第一銀行北新莊
    分行115113號帳戶及彰化銀行林口分行501742號帳戶，平時
    除用以資金調度外，於取得二資社統一發票時，依統一發票
    金額存入款項，嗣再將資金回流盧麗水、盧淑婉、江國星及
    江金鎮之個人帳戶，上開250家公司與二資社或其社員間均
    無交易事實，或曾向他人購買資源回收物，而未向實際交易
    之對象依法取得進項憑證，逕以二資社所虛開之統一發票偽
    充。換言之，其中部分雖有交易事實，然二資社或其社員亦
    均非其實際交易之對象。
  (二)又盧淑婉及江國星分別係鏶賢公司及國星公司之登記負責人
    ，惟該2公司連同鏶昌實業股份有限公司（下稱鏶昌公司，
    該3家公司均使用桃園縣龜山鄉○○○街9號之同一營業處所
    ），均實由渠與渠等父親盧麗水及江金鎮4人共同經營，為
    一典型之所謂家族型企業，盧麗水及江金鎮並負責國內廢銅
    之進貨調度業務，盧淑婉則為3公司之財務主管，為鏶賢及
    國星公司之主辦會計人員，渠等4人亦均明知無交易事實，
    不得取得進項憑證，造具不實會計帳冊，申報扣抵銷項稅額
    ，惟家族企業間資金調度頻繁，或股東個人或關係公司間，
    而支出者係貨款或借貸款，項目不清，平日進貨磅差、雜質
    多扣管考不實，未依法取得進項憑證，又不實施期末盤點，
    造成庫存、資金流向與帳面均失衡之情況，為消化庫存，並
    平衡帳面，遂共同基於概括犯意之聯絡，在吳招治勸說，並
    刻意與鏶昌公司區隔下，自88年起至90年止，將上述3家公
    司供貨商中未依法開立銷項統一發票之荃輝企業有限公司等
    自然人或法人共計146人，列入鏶賢及國星公司之供貨商名
    單內，並以統一發票金額5.8﹪之代價，改向二資社取得進
    項統一發票，鏶賢公司計取得775,560,206元，國星公司計
    取得333,646,605元，總計1,109,206,811元之不實憑證，又
    另以同一代價，向二資社取得實際上全無交易事實之統一發
    票作為進項憑證，鏶賢公司計113,985,517元，國星公司計
    54,390,706元，總計168,376,223元，合計共向二資社取得
    不實交易對象及全無交易對象事實之進項憑證統一發金額為
    1,277,583,034元，且將此不實憑證，造具業務上所製作之
    帳冊文書，持以申報扣抵鏶賢及國星公司各該年度之銷項稅
    額之不正方法，逃漏稅捐，足生損害於稅捐機關對於稅捐稽
    徵之正確性，有臺灣板橋地方法院檢察署檢察官起訴書可憑
    ，顯見鏶賢及國星公司涉有未依規定取得進項憑證之違章情
    事。
  (三)次查原告於88年3月至11月間銷售廢銅予鏶賢公司及國星公
    司，於該期間收到二資社（活存帳號115113）匯款及盧淑婉
    所開立支票金額合計30,343,693元（20,303,193元＋10,140
    ,500 元），原告稱收到上開款項大部分由二資社帳戶匯出
    ，少部分由二資社司庫江金鎮借用盧淑婉個人支票代表二資
    社支付共同運銷款，其從未由鏶賢或國星公司收到任何款項
    等語，惟依二資社章程第26條內容所載，設司庫僅1人，係
    由該社理事會通過任用之帳務處理人員，而吳招治所稱司庫
    如江金鎮及陳世康等人均兼具再生廠負責人（或實際負責人
    ），且吳招治於多次庭訊中表示，授權各司庫（多數即指大
    盤商，甚或即再生廠之負責人而言）所持有之二資社帳戶內
    之資金，均係各司庫所屬公司之資金，非二資社所有，顯見
    本件二資社活存帳號115113帳戶內之資金為江金鎮所屬公司
    （國星公司）之資金；又依合作社法第34條規定，合作社代
    表人應具備理事身分，是司庫無權代表合作社處理事務，亦
    即司庫江金鎮無權借用盧淑婉個人支票代表二資社支付共同
    運銷款，且江金鎮並非二資社社員或司庫，有江金鎮於92年
    1月15日在臺北市調查處調查筆錄影本可稽，原告所稱顯係
    卸責之詞；本件經財政部賦稅署查獲二資社銀行帳戶往來與
    鏶賢及國星公司88年度進貨付款資金流程等資料，上揭公司
    進貨付款予原告，未依規定取得原告之進項憑證，卻取得二
    資社所開立之統一發票作為進項憑證，並經上揭公司坦承不
    諱，於其88年度向二資社（非社員）進貨支付貨款明細表上
    蓋章確認屬實，有該明細、上揭公司向財政部賦稅署書具之
    說明書暨更正說明及盧麗水於92年1月15日在臺北市調查處
    調查筆錄影本可稽，綜上，依證據共通原則，足證原告即為
    上揭公司之實際供貨商。再原告既非二資社社員亦非司庫，
    為其所不爭，是其於88年3月至11月間銷售廢銅予鏶賢公司
    及國星公司，自無財政部86年3月18日台財稅第000000000號
    及87年7月14日台財稅第871953090號函釋規定之適用。
  (四)再者，被告前以94年4月8日南區國稅法一字第0940093035號
    函要求原告限期提示係交付廢銅於江金鎮之貨物簽收單、運
    送磅單及其付款予收購廢鐵對象名冊，該函業經合法送達，
    惟迄未提示，按「當事人主張事實須負舉證責任倘其所提出
    之證據不足為主張事實之證明自不能認其主張之事實為真實
    。」最高行政法院36年判字第16號著有判例，原告既無法提
    示相關證明文件供核，所稱核不足採。至原告主張詒尉公司
    及吉揚公司之行政救濟2案例與本件案情相同，業經行政救
    濟後，均撤銷原處分乙節，查上開處分之內容及事實與本件
    系爭案由不同，尚無援引適用問題，且其係屬個案決定或處
    分或判決，對本件尚無拘束力，原告所稱，顯屬對法令之誤
    解。
貳、營業稅罰鍰部分：
    按「納稅義務人，有左列情形之一者，除追繳稅款外，按所
    漏稅額處1倍至10倍罰鍰，並得停止其營業：1、未依規定申
    請營業登記而營業者。」為營業稅法第51條第1款所規定。
    原告涉嫌未依規定申請營業登記，於88年3月至11月間擅自
    銷售廢銅予鏶賢公司及國星公司，銷售額合計28,898,755元
    ，逃漏營業稅1,444,938元之違章情事，如前所述，被告審
    酌原告違章情節，按所漏稅額處3倍罰鍰4,334,800元，並無
    違誤。
參、稅捐稽徵法罰鍰部分：
    按「營利事業依法規定應給與他人憑證而未給與，應自他人
    取得憑證而未取得，或應保存憑證而未保存者，應就其未給
    與憑證、未取得憑證或未保存憑證，經查明認定之總額，處
    5%罰鍰。」為稅捐稽徵法第44條所明定。本件原告涉嫌未依
    規定申請營業登記，於88年3月至11月間擅自銷售廢銅予鏶
    賢公司及國星公司，銷售額合計28,898,755元之違章情事，
    如前所述，被告以其進貨未依規定取得進項憑證，乃按一般
    事業廢棄物處理業（行業標準代號：8102-11）同業利潤標
    準毛利率17%，核算其進貨未依法取得他人憑證總額1,185,7
    14元（已減除逾核課期間22,800,253元），處5%罰鍰計59,2
    85元，並無違誤。
    理  由
一、按「營業人之總機構及其他固定營業場所，應於開始營業前
    ，分別向主管稽徵機關申請營業登記。登記有關事項，由財
    政部定之。」「營業人銷售貨物或勞務，應依本法營業人開
    立銷售憑證時限表規定之時限，開立統一發票交付買受人。
    」「營業人有左列情形之一者，主管稽徵機關得依照查得之
    資料，核定其銷售額及應納稅額並補徵之：‧‧‧三、未辦
    妥營業登記，即行開始營業，或已申請歇業仍繼續營業，而
    未依規定申報銷售額者。」分別為行為時營業稅法（於90年
    7月9日修正名稱為加值型與非加值型營業稅法）第28條、第
    32條第1項前段及第43條第1項第3款所明定。
二、上開事實欄事實概要項下所載原告違章事實及被告處分內容
    等項，業據兩造分別陳明在卷，復有被告93年度財營業字第
    85093101119號處分書、營業稅違章隨課核定稅額繳款書等
    影本附原處分卷可稽，堪予認定。原告提起本件訴訟係以：
    依財政部86年台財稅第000000000號、87年台財稅第8719530
    90號函意旨及前財政部長顏慶章在立法院對合作社共同運銷
    制度之說明，廢棄物回收業者經由合作社以共同運銷機制出
    售予再生廠時，只要不涉及假買賣則各階段個人回收業者並
    不須開立銷貨發票，且縱其不具社員或司庫身分亦未違反營
    業稅法，故原告是否有依合作社法規定加入二資社成為社員
    或司庫與原告出售廢棄物時由二資社代行開立銷貨發票是否
    有逃漏稅無關。財政部賦稅署同意合作社運銷廢棄物完稅制
    度作業是廢棄物如由社員（司庫亦可）出售，買受人有支付
    貨款予合作社，合作社所開立銷貨發票有申報社員個人一時
    貿易所得，則廢棄物買受人以合作社發票作為憑證，即無不
    法，因此廢棄物前面階段所有廢棄物出售人如未辦理營業登
    記也應無不法，又財政部93年2月4日以台財稅字第09304502
    61號函致內政部說明財政部為處理廢合社案所發布之行政命
    令即86年台財稅第000000000號及87年台財稅第871953090號
    函均為廢合社案之稅務處理原則，以上稅務處理原則之規定
    並未涉及合作社法，原告乃小盤商，所出售廢棄物，係由二
    資社司庫經手並由二資社開立銷貨發票予鏶賢、國星公司，
    鏶賢、國星公司有依所收銷貨發票支付貨款予二資社，二資
    社有就所開立銷貨發票申報該社社員個人一時貿易所得，歸
    課社員綜合所得稅，即符合財政部上開二函釋規定，原告自
    無違反稅法規定，被告所為補稅處罰處分自非適法云云，資
    為論據。
三、經查：
  (一)二資社乃訴外人吳招治於86年7月16日，在台北縣三重市○
    ○路112號2樓籌組設立，由其自任總經理，依據其章程（見
    原處分卷第4-11頁）及合作社法相關規定，應以非公司組織
    之資源回收物回收業者為社員，以共同運銷方式銷售廢棄物
    ，其作業流程為社員在收集廢棄物後，集中於二資社所設之
    運銷班，由運銷班轉售再生工廠後，定期通知二資社事務人
    員依銷貨內容開立統一發票予再生工廠做為進項憑證，依上
    開程序，二資社應先有社員交貨，運銷班轉售之事實，方可
    據以開立統一發票。
  (二)然吳招治因前所擔任總經理之廢合社，涉嫌販賣統一發票予
    廠商供為進項憑證扣抵其銷項稅額，廠商則支付發票金額
    5.8%至6.2%不等之稅款、佣金予廢合社，廠商另以自己之往
    來銀行帳戶支付貨款予實際供貨人，藉以逃漏稅捐犯行，遭
    檢調與稅捐機關查緝，所涉逃漏稅捐刑責並已由台灣台北地
    方法院檢察署檢察官偵查起訴，吳招治為逃避檢調及稅捐機
    關查察，竟另行起意，改變手法，與訴外人蕭永井等7人，
    明知依二資社章程規定，設籍在臺灣省而實際從事資源回收
    運銷業務之非營利事業者之自然人，方得成為二資社之社員
    ，且該社須依社員實際交貨轉售之事實，據實開立統一發票
    ，非社員之買賣固不得由二資社代開統一發票，無交易事實
    時，尤不得開立不實之銷項統一發票，幫助他人逃漏稅捐，
    又不論社員與否，依法亦均不得藉分散一時貿易交易額之方
    式，以規避當年度應納綜合所得稅之累進稅率，竟共同意圖
    為自己或他人不法之利益，並基於概括犯意之聯絡，自86年
    起至90年止，以二資社名義虛開統一發票交予資源回收業或
    再生廠作為進項憑證，而由張清菠、李雪惠等所謂「司庫」
    對外介紹他人入社，對象既不限真正之供貨商，也不限須實
    際從事於資源回收運銷業務之人，偽充為二資社之社員，作
    為申報個人一時貿易所得之人頭，以逃避或分散各司庫或實
    際營業人之所得。吳招治暗中對廠商說明，需要多少發票均
    可以，不僅知悉各該業者之供貨商內多有不具社員身分者，
    更介紹非社員供貨，且為規避稅捐機關之查緝，改變廢合社
    時期之作法，由理事主席蕭永井親赴各司庫處，為渠等開立
    二資社之銀行帳戶，將存摺及印章交予各該所謂司庫存提使
    用，按各自購買之統一發票金額存入各該二資社帳戶，以製
    作虛偽之交易資金流程，防避稅捐機關稽核時，偽充為交易
    資金流程之證明。其中鏶賢及國星公司係分別使用二資社為
    渠所開立之第一銀行北新莊分行115113號帳戶及彰化銀行林
    口分行501742號帳戶，平時除用以資金調度外，於取得二資
    社統一發票時，依統一發票金額存入款項，嗣再將資金回流
    盧麗水、盧淑婉、江國星及江金鎮之個人帳戶，上開公司與
    二資社或其社員間均無交易事實，或曾向他人購買資源回收
    物，而未向實際交易之對象依法取得進項憑證，逕以二資社
    所虛開之統一發票偽充。換言之，其中部分雖有交易事實，
    然二資社或其社員亦均非其實際交易之對象。又盧淑婉及江
    國星分別係鏶賢公司及國星公司之登記負責人，惟該2公司
    連同鏶昌公司，均使用桃園縣龜山鄉○○○街9號之同一營業
    處所，均實由渠與渠等父親盧麗水及江金鎮4人共同經營，
    為一典型之家族型企業，盧麗水及江金鎮並負責國內廢銅之
    進貨調度業務，盧淑婉則為3公司之財務主管，為鏶賢及國
    星公司之主辦會計人員，渠等4人亦均明知無交易事實，不
    得取得進項憑證，造具不實會計帳冊，申報扣抵銷項稅額，
    惟家族企業間資金調度頻繁，或股東個人或關係公司間，而
    支出者係貨款或借貸款，項目不清，平日進貨磅差、雜質多
    扣管考不實，未依法取得進項憑證，又不實施期末盤點，造
    成庫存、資金流向與帳面均失衡之情況，為消化庫存，並平
    衡帳面，遂共同基於概括犯意之聯絡，在吳招治勸說，並刻
    意與鏶昌公司區隔下，自88年起至90年止，將上述3家公司
    供貨商中未依法開立銷項統一發票之荃輝企業有限公司等自
    然人或法人共計146人，列入鏶賢及國星公司之供貨商名單
    內，並以統一發票金額5.8﹪之代價，改向二資社取得進項
    統一發票，鏶賢公司計取得775,560,206元，國星公司計取
    得333,646,605元，總計1,109,206,811元之不實憑證，又另
    以同一代價，向二資社取得實際上全無交易事實之統一發票
    作為進項憑證，鏶賢公司計113,985,517元，國星公司計54,
    390,706元，總計168,376,223元，合計共向二資社取得不實
    交易對象及全無交易對象事實之進項憑證統一發金額為1,27
    7,583,034元，且將此不實憑證，造具業務上所製作之帳冊
    文書，持以申報扣抵鏶賢及國星公司各該年度之銷項稅額之
    不正方法，逃漏稅捐，均足生損害於稅捐機關對於稅捐稽徵
    之正確性；盧麗水、盧淑婉、江金鎮、江國星因之涉有逃漏
    稅捐刑責之事實，前經台灣板橋地方法院檢察署檢察官對渠
    等4人以91年度偵字第21609號及92年度偵字第4869號至第48
    72號、第4874號提起公訴，有上開起訴書影本附原處分卷足
    佐。
  (三)上開刑事案件所採據之盧麗水、江金鎮92年1月15日於台北
    市調查處所作調查筆錄及鏶賢、國星公司之更正說明書等相
    關資料均經被告取證調查在卷，經本院詳閱上開調查筆錄，
    其中(1)盧麗水供稱：「（問：這些公司（包括原告在內）與
    鏶賢公司關係為何？）就我所知，除了‧‧‧等個人有資金
    借貸往來外，其他的公司及個人都是本公司的供貨商，‧‧
    ‧」「按吳招治對我們的說法是，二資社可以代開發票給本
    公司，而本公司只為介紹社員給二資社作進貨來源，但公司
    實際交易對象並不止於社員也有公司及非社員之個人，但這
    些公司也跟本公司一樣無法取得進項憑證，而無法開發票給
    本公司，這個時候本公司就改向二資社拿取發票，因此二資
    社並非本公司的實際貨商。」「（為何鏶賢支付給前述荃煇
    公司之貨款是由二資社、盧淑婉、江國星等人社子街帳內資
    金支付？）因為這些公司交易時必須先付款，而且沒有發票
    可以給本公司作為進項憑證，所以只有以二資社、盧淑婉及
    江國星等帳戶內資支付，再另向二資社取得發票充作進項憑
    證。」(2)江金鎮供稱：「我不是二資社之社員，我僅係鏶賢
    公司股東。」「（問：你是不是二資社的司庫）當初係吳招
    治找我擔任二資社的司庫，我覺得名詞怪怪的，我就表示不
    要。」等語明確。
  (四)次依財政部賦稅署查獲二資社銀行帳戶往來與鏶賢及國星公
    司88年度進貨付款資金流程等資料以觀，鏶賢及國星公司因
    進貨付款予原告，卻未依規定取得原告之進項憑證，反而取
    得二資社所開立之統一發票作為進項憑證，此項事實亦經上
    揭公司出具說明書承認無誤，並於其88年度向二資社（非社
    員）進貨支付貨款明細表上蓋章確認屬實，有該明細、上揭
    公司向財政部賦稅署書具之說明書暨更正說明影本附卷可稽
    ，足認原告未依規定申請營業登記，卻擅自銷售予鏶賢及國
    星公司事證明確，本於證據共通原則，被告將上開刑事認定
    之事證予以援引，並佐以自行調查證據之結果，據為認定原
    告漏稅違章行為成立事證，即屬有據。
  (五)第按「財政部研商『營業人取得廢棄物運銷合作社開立之統
    一發票涉嫌違章案件查核及執行相關事宜』會議紀錄：六、
    會議結論：關於調查單位查獲營業人取得臺灣省廢棄物運銷
    合作社開立之統一發票作為進項憑證申報扣抵銷項稅額涉嫌
    違章案件，究應如何處理，案經與會單位充分討論，獲致結
    論如次：（一）如查明營業人確有向臺灣省廢棄物運銷合作
    社之社員購進廢棄物，並向該合作社支付貨款，其取得該合
    作社開立金額相符之統一發票作為進項憑證申報扣抵銷項稅
    額，於法尚無不合，應免依稅捐稽徵法第44條及營業稅法第
    19條或第51條第5款規定補稅處罰。至於該合作社之個人社
    員透過該合作銷售廢棄物部分，依本部84年8月21日台財稅
    第841643836號函規定，免辦理營業登記，惟應依法課徵綜
    合所得稅。（二）如查明營業人雖有購進廢棄物之事實，惟
    未支付貨款予臺灣省廢棄物運銷合作社，其取得該社開立之
    統一發票作為進項憑證申報扣抵銷項稅額者，除進貨未取得
    實際銷貨人出具之憑證，依營業稅法第19條第1項第1款規定
    ，應就其取得不得扣抵憑證而扣抵銷項稅額部分，追補稅款
    外，並應依稅捐稽徵法第44條規定處以行為罰。．．．。」
    「．．．87年6月5日立法院陳委員○容、施委員○生及郭委
    員○生聯合舉辦『廢棄物回收逃漏稅處罰案』──業者與相
    關部會協調會會議紀錄．．．伍、會議結論：關於廢棄物回
    收業者涉嫌買賣發票藉以逃漏稅案，由於廢棄物之回收，多
    係透過個人到處收集後，再逐層集中交付再生工廠，其產業
    性質與一般貨物買賣殊有不同；而臺灣省廢棄物運銷合作社
    更具有促使廢棄物買賣進入加值型營業稅體系之功能。因此
    ，關於依調查局調查而成立之營業人取得台灣省廢棄物運銷
    合作社開立之統一發票作為進項憑證之違章案件，究應如何
    處理與解決，經本次會議協調，獲致結論如下：（一）依財
    政部86/3/18台財稅第000000000號函送同年3月3日研商『營
    業人取得廢棄物運銷合作社開立之統一發票涉嫌違章案件查
    核及執行相關事宜』會議紀錄之結論《 (一)如查明營業人
    確有向台灣省廢棄物運銷合作社之社員購進廢棄物，並向該
    合作社支付貨款，其取得該合作社開立金額相符之統一發票
    作為進項憑證申報扣抵銷項稅額，於法尚無不合，應免依稅
    捐稽徵法第44條及營業稅法第19條或第51條第5款規定補稅
    處罰。上開情形，如營業人係支付貨款與該合作社未具營利
    事業負責人身分之司庫，亦有適用。（二）台灣省廢棄物運
    銷合作社之司庫如兼具其他營利事業負責人之身分，其交付
    再生工廠之廢棄物，除調查單位移送之筆錄及報告書外，若
    尚無其他具體事證證明確係該營利事業銷售與再生工廠者，
    基於前述廢棄物回收與一般貨物買賣性質確有不同之考量，
    宜認定係該社社員共同運銷之廢棄物，依一時貿易所得，歸
    課社員之綜合所得稅；而購進廢棄物之再生工廠，所取得該
    合作社開立金額相符之統一發票作為進項憑證申報扣抵銷項
    稅額部分，亦有前揭財政部86年3月18日之函送會議紀錄結
    論 (一)之適用。》．．．。」固分別為財政部86年3月18日
    台財稅字第000000000號函釋及87年7月14日台財稅字第8719
    53090號函釋在案。
  (六)前揭財政部函釋乃因營利事業其營業過程中之交易行為，應
    課徵營業稅，然由於廢棄物之回收，多係透過個人到處收集
    後，再逐層集中，最後交給再生工廠處理，每一階段之回收
    作業，均涉及買賣交易，而應依法課徵營業稅，但因拾荒業
    者相當零散，且難憑己力完成開立銷售憑證之工作，故乃由
    拾荒者充當社員而組成廢合社或二資社，社員將搜集而來之
    廢棄物交由廢合社或二資社，再由廢合社或二資社將廢棄物
    統一分類處理，賣給再生工廠，自再生工廠取得價金，並開
    立統一發票給再生工廠，供為再生工廠做為加值型營業稅之
    進項稅額憑證，而廢合社或二資社自再生工廠取得之價金則
    扣除百分之5之營業稅、管理費與適當報酬後，將餘款依社
    員交貨比例，直接發給社員，據此制度之運作，藉以一方面
    由廢合社或二資社為社員辦理廢棄物之共同運銷作業，另一
    方面則由廢合社或二資社出面解決開立銷售憑證之問題。是
    前開財政部86年3月18日台財稅字第000000000號函釋乃謂：
    「．．．如查明營業人確有向臺灣省廢棄物運銷合作社之社
    員購進廢棄物，並向該合作社支付貨款，其取得該合作社開
    立金額相符之統一發票作為進項憑證申報扣抵銷項稅額，於
    法尚無不合，應免依稅捐稽徵法第44條及營業稅法第19條或
    第51條第5款規定補稅處罰。．．．」等旨；惟其後由於廢
    合社或二資社在全省各地設立廢棄物收集站地點分佈太廣，
    單一廢合社無法處理搜集及運銷作業，乃在廢合社或二資社
    組織中承認「司庫」之機制，而司庫之地位，乃屬廢合社或
    二資社理事會任用之帳務掌理人員，雖可由社員兼任，但並
    無獨立地位，此觀內政部92年10月23日內授中社字第092008
    8141號函可明。然前開函釋之適用，須以廢合社或二資社及
    其所屬之司庫屬財政部原規劃之事實為前提。是於廢棄物運
    銷過程中，倘廢合社或二資社、社員、司庫或再生工廠間濫
    用前開制度，扭曲真正廢棄物收集者（即基層拾荒者）組成
    廢合社或二資社以解決其無法開立發票之制度良意，以致造
    成回收業者之中大盤商實際交易對象為非屬廢合社或二資社
    社員之拾荒者或小盤商，卻由該中大盤商直接向廢合社或二
    資社取得發票交予再生工廠，或由再生工廠直接由廢合社處
    取得發票之違法事實，自無上開財政部87年7月14日台財稅
    第871953090號函所附之協調會會議紀錄結論（二）記載適
    用之餘地，先予敘明。
  (七)原告雖主張據88年5月25日當時之財政部次長顏慶章在立法
    院所舉辦「廢棄物回收業者逃漏稅遭起訴案協調會」之發言
    認二資社乃財政部為解決拾荒業者開立統一發票問題所設計
    之借人頭制度，亦即財政部亦同意廢棄物在經由合作社以共
    同運銷機制出售予再生廠時，前面各階段的個人回收業者沒
    有開立銷貨發票，不具社員或司庫身分亦無違反營業稅法云
    云；然按前財政部次長顏慶章該次發言，係針對廢棄物出售
    時以合作社社員共同運銷機制開立統一發票所作說明，雖表
    明合作社社員與再生廠間之交易，不是由合作社從社員處買
    進廢棄物再賣給再生廠，然因廢棄物之交易與一般貨物買賣
    不同，故由合作社開立發票給再生廠，不能認為合作社是虛
    偽的買賣等語；核其上開論點無非重申財政部以合作社社員
    共同運銷機制開立統一發票，解決廢棄物交易所生之稅務問
    題之立場，並未表示交易對象如非合作社社員亦可以上開機
    制開立發票，此有上開會議紀錄影本附原處分卷為憑。是原
    告主張財政部同意廢棄物的實際出售者如不是社員，其所回
    收廢棄物出售時，由二資社代為開立銷貨發票並無不法云云
    ；顯係曲解上開財政部函釋及說明，自不足採。
  (八)另據原告訴訟代理人於本件行言詞辯論時主張原告所回收之
    廢銅，出售時是由二資社共同運銷，並由二資社司庫江金鎮
    代表二資社支付貨款予原告，屬財政部認可之合法完稅制度
    ，原告並無違反營業稅法規定，惟查，原告並非二資社之社
    員，為原告所是認，依上開說明，其出售廢棄物本即無法藉
    由二資社社員共同運銷之機制開立統一發票。而江金鎮亦非
    二資社社員或司庫，此經江金鎮在上開92年1月15日台北市
    調處之調查筆錄供述甚明；況按，廢合社或二資社司庫之地
    位，乃屬廢合社或二資社理事會任用之帳務掌理人員，雖可
    由社員兼任，但並無獨立地位，且財政部前開87年函釋之適
    用，須以廢合社或二資社及其所屬之司庫屬財政部原規劃之
    事實為前提，於廢棄物運銷過程中，倘廢合社或二資社、社
    員、司庫或再生廠間濫用前開制度，扭曲真正廢棄物收集者
    （即基層拾荒者）組成廢合社以解決其無法開立發票之制度
    良意，以致造成再生廠之實際交易對象雖係為非為廢合社或
    二資社社員之回收業者，卻由該回收業者向廢合社或二資社
    取得發票交予再生工廠，或由再生廠直接由廢合社或二資社
    處取得發票之違法事實，自無上開財政部87年7月14日台財
    稅第871953090號函所附之協調會會議紀錄結論（二）記載
    適用之餘地，業如上述。是以原告既非二資社之社員，且江
    金鎮亦非二資社之司庫，則原告於88年3月至11月間銷售廢
    銅予鏶賢公司及國星公司，自無財政部86年3月18日台財稅
    第000000000號及87年7月14日台財稅第871953090號函釋規
    定之適用，所為銷售行為未違反營業稅法規定之主張，容無
    可採，又所舉訴外人詒尉及吉揚公司行政救濟案例，乃個案
    認定，對本院尚無拘束力而言。
  (九)又按「當事人主張事實須負舉證責任倘其所提出之證據不足
    為主張事實之證明自不能認其主張之事實為真實。」最高行
    政法院36年判字第16號著有判例，本件被告前曾以94年4月8
    日南區國稅法一字第0940093035號函要求原告限期提示係交
    付廢銅於江金鎮之貨物簽收單、運送磅單及其付款予收購廢
    鐵對象名冊，該函業經合法送達，惟原告並未提出該等交易
    資料，則其所為係接受二資社司庫江金鎮之委託，將所回收
    廢銅全部交予司庫經手，由二資社共同運銷等主張，並未具
    體舉證以實其說，自無可採。
四、另按「納稅義務人，有左列情形之一者，除追繳稅款外，按
    所漏稅額處1倍至10倍罰鍰，並得停止其營業：1、未依規定
    申請營業登記而營業者。」「營利事業依法規定應給與他人
    憑證而未給與，應自他人取得憑證而未取得，或應保存憑證
    而未保存者，應就其未給與憑證、未取得憑證或未保存憑證
    ，經查明認定之總額，處5%罰鍰。」分別為營業稅法第51條
    第1款及稅捐稽徵法第44條所規定。本件原告未依規定申請
    營業登記，於88年3月至11月間擅自銷售廢銅予鏶賢公司及
    國星公司，銷售額合計28,898,755元，逃漏營業稅1,444,93
    8元之違章情事，如前所述，堪與認定；且其明知非屬二資
    社社員，不得透過二資社共同運銷機制供貨予鏶賢及國星公
    司，卻於未申請營業登記情形下經營廢棄物回收買賣業務，
    並就進、銷貨事實，漏未取得及給予他人憑證而逃避稅捐，
    縱無故意亦難謂無過失，被告審酌原告違章情節，予以補徵
    營業稅1,444,938元，並按所漏稅額處3倍罰鍰4,334,800元
    ，另因原告未能提示帳證供核，被告就其進貨未依規定取得
    進項憑證之違章，按一般事業廢棄物處理業（行業標準代號
    ：8102-11）同業利潤標準毛利率17%，核算其進貨未依法取
    得他人憑證總額1,185,714元（已減除逾核課期間22,800,25
    3元），處5%罰鍰計59,285元，均無不合。
五、綜上所述，原告上開主張均不足取。其未依規定申請營業登
    記，於88年3月至11月間擅自銷售廢銅予鏶賢公司及國星公
    司，銷售額合計28,898,755元，逃漏營業稅1,444,938元之
    事實，堪予認定，被告除追繳稅款外，並按所漏稅額處3倍
    罰鍰計4,334,800元（計至百元止），另以一般事業廢棄物
    處理業（行業標準代號：8102-11）同業利潤標準毛利率17%
    ，核算其進貨未依法取得他人憑證總額1,185,714元（已減
    除88年3月至10月1日逾核課期間22,800,253元），處5%罰鍰
    59,285元，合計罰鍰4,394,085元，即無違誤；訴願決定予
    以維持，亦無不合。原告起訴意旨求為撤銷，為無理由，應
    予駁回。又本件事證已明，兩造其餘主張及陳述均予裁判基
    礎無涉，自無審酌必要，併予敘明。
六、據上論結，本件原告之訴為無理由，依行政訴訟法第195條
    第1項後段、第98條第3項前段，判決如主文。
中    華    民    國    95    年     4    月   27     日
                  第二庭審判長法  官    江幸垠
                              法  官    戴見草
                              法  官    簡慧娟
以上正本係照原本作成。
如不服本判決，應於判決送達後20日內向本院提出上訴書狀，其
未表明上訴理由者，應於提起上訴後20日內向本院提出上訴理由
書（須按對造人數附繕本）；如於本判決宣示或公告後送達前提
起上訴者，應於判決送達後20日內補提上訴理由書（須附繕本）
。未表明上訴理由者，逕以裁定駁回。
提起上訴應預繳送達用雙掛號郵票7份（每份34元）。
中    華    民    國    95    年     4    月   27     日
                              書記官    洪美智


司法院資訊處製作；財團法人民間司法改革基金會備份。
